最高法院刑事判決　　　　　　　　　　　　　　　八十八年度台上字第七五八八號
　　上　訴　人　甲○○
右上訴人因違反山坡地保育利用條例案件，不服台灣高等法院中華民國八十七年五月
二十六日第二審更審判決（八十五年度上更(二)字第八二四號，起訴案號：台灣新竹地
方法院檢察署八十二年度偵字第八三○一號），提起上訴，本院判決如左：
    主  文
原判決撤銷，發回台灣高等法院。
　　理  由
本件原判決認定：上訴人甲○○明知於山坡地開發建築，應先擬具水土保持計畫，送
請目的事業主管機關會同主管機關核定並監督實施。竟於民國八十一年二、三月間，
未先擬具水土保持計畫，即擅自僱請不知情之承包商林舜陽在苗栗縣苗栗市○○段林
七○地號（起訴書誤認為一三五地號）之山坡地開發整地，欲申請建照，供興建房屋
之用。旋為改變該坡地之通路，乃在坡地上築橋一座，以供通行，同時為顯示其地之
界址，而在與該地相鄰屬他人所有之同段八十、八十一等地號土地斜坡下挖取約二公
尺深之水溝，再將所挖取之土方回填至橋下充為橋基。卻因未能妥為防護措施，使位
於上開山坡地上方之房屋，即門牌號碼苗栗縣苗栗市福麗里十八鄰忠孝五十六、五十
七、五十八、六十號等（土地坐落同段八十、八一、一○五、一○六號）屬張呂秀快
、張寬文、官秀瓊、賴興祝所有之房屋後院崩裂下陷約數台尺之多，致生公共危險等
情。因以凡在山坡地開發建築、興建道路，應先擬具水土保持計畫，送請各該目的事
業主管機關會同主管機關核定並監督實施，山坡地保育利用條例（按係修正前－下同
）第三十條第一項定有明文。違反上開規定，未先擬具水土保持計畫而擅自經營使用
山坡地，應受罰鍰處罰；致生公共危險者，應受刑事處罰，同條例第三十五條第一項
第四款、第三項亦分別定有明文。被告違反規定，擅自僱工在上開山坡地開發整地，
致被害人等四人房屋後院崩裂下陷數尺之多，顯已致生公共危險，核其所為，係違反
山坡地保育利用條例第三十條第一項、第三十五條第一項第四款之規定，應依同條例
第三十五條第三項規定論處。因而維持第一審援引上開法條，論上訴人以違反於山坡
地開發建築，應先擬具水土保持計畫，送請目的事業主管機關會同主管機關核定並監
督實施之規定，未先擬具水土保持計畫而擅自經營使用山坡地，致生公共危險罪刑之
判決，駁回其在第二審之上訴，雖非無見。惟查上訴人行為後，山坡地保育利用條例
業於八十七年一月七日修正公布，刪除第三十條條文，第三十五條第一項亦修正為：
有下列情形之一者，處新台幣六萬元以上三十萬元以下罰鍰：一依法應擬具水土保持
計畫而未擬具，或水土保持計畫未經核定而擅自實施，或未依核定之水土保持計畫實
施者。二違反第二十五條第一項之規定，未在期限內改正者。第三項前段則修正為：
第一項各款情形之一，致生水土流失、毀損水土保持處理與維護設施或釀成災害者，
處六月以上五年以下有期徒刑，得併科新台幣六十萬元以下罰金。原審於八十七年五
月二十六日判決時，上開山坡地保育利用條例第三十條業經修正刪除，第三十五條亦
已無第一項第四款（修正為第一款）之規定，另第三十五條第三項之構成要件，則修
正為僅致生水土流失、毀損水土保持處理與維護設施或釀成災害等具體危險之情形，
始符處罰之條件。第一審判決認上訴人所為違反山坡地保育利用條例第三十條第一項
、第三十五條第一項第四款之規定，已有適用法則不當之違誤。又未說明上訴人所為
，如何適合於修正後同條例第三十五條第三項之處罰規定，遽行判決，尤嫌判決理由
不備。原判決未予糾正，仍判決予以維持，同有違誤。上訴意旨雖未指摘及此，但此
為本院得依職權調查之事項，應認有撤銷發回之原因。
據上論結，應依刑事訴訟法第三百九十七條、第四百零一條，判決如主文。
中      華      民      國    八十八    年     十二     月     三十     日
                              最高法院刑事第四庭
                                  審判長法官  黃  劍  青
                                        法官  劉  敬  一
                                        法官  林  增  福
                                        法官  邵  燕  玲
                                        法官  池  啟  明
      右正本證明與原本無異
                                              書  記  官
中      華      民      國    八十九    年      一      月      七      日
